【裁判字號】    96,簡上,221
【裁判日期】    980421
【裁判案由】    拆屋還地
【裁判全文】
臺灣桃園地方法院民事判決             96年度簡上字第221號
上訴人即附  己○○
帶被上訴人  戊○○
共      同
訴訟代理人  呂光武  律師
被上訴人即  丙○○
附帶上訴人  甲○○
            庚○
            乙○○
            丁○○
共      同
訴訟代理人  呂丹琪  律師
複代理人    呂傳勝  律師
上列當事人間請求拆屋還地事件，上訴人對於民國96年10月9 日
本院桃園簡易庭96年度桃簡字第149 號第一審民事簡易判決提起
上訴，附帶上訴人並提起附帶上訴，於民國98年3 月24日言詞辯
論終結，本院判決如下：
    主  文
上訴及附帶上訴均駁回。
第二審訴訟費用關於上訴部分，由上訴人負擔，關於附帶上訴部
分，由附帶上訴人負擔。
    事  實
甲、上訴人即附帶被上訴人（以下簡稱上訴人）方面：
壹、聲明：
一、上訴聲明：
(一)、原判決不利於上訴人之部分廢棄。
(二)、被上訴人甲○○應將坐落桃園縣龜山鄉○○段913 地號土地
    上如附圖所示B （3 層水泥造雨遮1.54平方公尺）、C （4
    層水泥造雨遮1.54平方公尺）拆除，並將B 部分土地面積1.
    54平方公尺騰空返還上訴人。
(三)、被上訴人乙○○與丁○○應將坐落桃園縣龜山鄉○○段913
    地號土地上如附圖所示F （2 層加強磚造0.9 平方公尺）、
    H （2 層加強磚造0.9 平方公尺）、I （3 層不鏽鋼架0.04
    平方公尺）、J （4 層加強磚造0.9 平方公尺）、K （4 層
    不繡鋼架2.8 平方公尺）及坐落桃園縣龜山鄉○○段927 地
    號土地上門牌號碼桃園縣龜山鄉○○路357 號房屋一樓屋尾
    面積與F 、H 、J 之垂直投影相當部分之建物拆除，並將K
    部分土地面積2.8 平方公尺騰空返還上訴人。
(四)、被上訴人丙○○應將坐落桃園縣龜山鄉○○段913 地號土地
    上如附圖所示L （2 層加強磚造1.54平方公尺）、N （3 層
    加強磚造1.54平方公尺）、O （3 層不鏽鋼架1.80平方公尺
    ）、P （4 層加強磚造1.54平方公尺）、Q （4 層不繡鋼架
    1.80平方公尺）及坐落桃園縣龜山鄉○○段927-1 地號土地
    上門牌號碼桃園縣龜山鄉○○路357-1 號房屋一樓屋尾面積
    與L 、N 、P 之垂直投影相當之部分之建物拆除，並將Q 部
    分土地面積1.80平方公尺騰空返還上訴人。
(五)、被上訴人庚○應將坐落桃園縣龜山鄉○○段913 地號土地上
    如附圖所示S （3 層不繡鋼架3.57平方公尺）、T （4 層不
    繡鋼架3.57平方公尺）拆除，並將S 部分土地面積3.57平方
    公尺騰空返還上訴人。
(六)、被上訴人甲○○、被上訴人庚○、被上訴人丙○○依序應再
    給付上訴人新台幣（下同）92,183元、231,953 元、37,796
    元，暨自起訴狀繕本送達被告之翌日起至清償日止按年利率
    5 ﹪計算之利息，並應自96年1 月1 日起至拆屋還地之日止
    依序按月給付上訴人721 元、1,308 元、312 元。
(七)、被上訴人乙○○與被上訴人丁○○應再連帶給付上訴人51,0
    30元暨自起訴狀繕本送達被上訴人之翌日起至清償日止按年
    利率5 ﹪計算之利息，並應自96年1 月1 日起至拆屋還地之
    日止按月給付上訴人520 元。
(八)、廢棄部分之第一審訴訟費用、第二審訴訟費用由被上訴人共
    同負擔。
二、附帶上訴答辯聲明：
(一)、附帶上訴駁回。
(二)、附帶上訴訴訟費用由附帶上訴人負擔。
貳、陳述：除與原判決記載相同者，茲引用之外，補稱：
一、民法第773 條乃對於土地所有權縱的規範所為3 項限制，其
    中「上下高深之限度，是以行使所有權有利益為範圍」，所
    謂行使有利益範圍內之標準為何，殊難認定。通說認為應就
    其損害之態樣、土地位置，並斟酌一般社會交易觀念等具體
    情事定之，所謂利益不以財產利益為限，精神上與審美上之
    利益亦包括在內，而利益存否，不以現在為限，尚須審酌將
    來之利益，現在不得支配之空間，於將來有利用之蓋然性，
    亦屬有利益。另外，在行使有利益之範圍內，他人之干涉無
    礙其所有權之行使者，不得排除之，惟如何認定他人之干涉
    無礙所有權之行使，應依具體情事，按一般社會觀念決定之
    。
二、土地所有權縱的範圍與他人土地交界處，即為土地所有權橫
    的範圍，此項橫的範圍恆為人為劃分的疆界，疆界既定，該
    疆界範圍內之土地，物理上雖仍與他人者相連，但在法律上
    已成為獨立之物，故依民法第796 條前段反面解釋，土地所
    有人建築房屋逾越疆界，鄰地所有人不知其越界，或知其越
    界而即時提出異議，得請求移去或變更其建物。被上訴人乙○○、丁○○共有之系爭357 號房屋之1 樓至4 樓占有上訴
    人共有土地0.9 平方公尺，在其前手建築房屋時逾越疆界，
    上訴人不知其越界，依民法第796 條前段之規定，自得請求
    移去，不生民法第773 條之適用。被上訴人丙○○所有系爭
    357-1 號房屋1 樓至4 樓占有上訴人土地1.54平方公尺，至
    於被上訴人乙○○、丁○○共有房屋所設3 、4 層不銹鋼架
    （如附圖I 、K） ；被上訴人丙○○所有房屋所設3 、4 層
    不銹鋼架（如附圖O 、Q） ；庚○所有房屋所設3 、4 層不
    銹鋼架（如附圖S 、T） ；甲○○所有房屋所設3 、4 層水
    泥造雨遮（如附圖B 、C） ，占有上訴人土地上空，乃長久
    固定，當然有礙於上訴人所有權之行使，且已侵害採光、日
    照等生態環境權利，此自該被占有範圍的土地係屬建築法規
    所定法定空地即明。再者，上訴人之上述工作物有礙系爭91
    3 地號土地上區分所有建物居住者之精神上與審美上利益範
    圍。足見非屬「無礙913 地號土地所有權之行使」之情形即
    明。至於上訴人及與其合建之建設公司在附圖所示A 、G 、
    R 水泥平台、M 鋼架下之水泥平台及E 部分土地與水泥平台
    搭建外牆基座，乃暫時性措施，將來仍有拆掉利用之概然性
    ，故而尚不得以暫時性的圍牆基座而謂被告所為無礙於上訴
    人所有權之行使。
三、上訴人請求被上訴人返還受有「物之使用」的利益而應償還
    「相當於租金」價額，原審判決認應適用民法第126 條5 年
    消滅時效期間，容有誤解。蓋無權占有他人所有物而生不當
    得利之三種類型中，基於租賃契約而占有他人所有物，但租
    賃契約不成立、無效或被撤銷者及基於租賃契約而占有他人
    所有物，但租賃關係消滅後拒不返還租賃者，因其不當得利
    請求權之標的性質上係原租金（原定給付）之替補，故分別
    類推適用民法第126 條及第127 條第3 款所定租金短期時效
    期間。足見，因無權占有他人所有物而生不當得利請求權之
    消滅時效期間不盡然全為5 年。承上所述，自始根本無契約
    關係而占有使用他人所有物而生不當得利請求權之標的，難
    謂係原租金（原定給付）之替補，無法強求受損人定期向受
    益人收取因其侵害行為所受之利益，受益人無受短期時效保
    護之必要，尚不得以此項不當得利請求權之標的為「相當於
    租金之利益」，進而作概念上的推論，認為應依民法第126
    條或第127 條第3 款規定計算其消滅時效期間，故而本類型
    之不當得利請求權時效期間應為15年。且按自始根本無契約
    關係而為無權占有使用他人土地而受有「物之使用」利益，
    其性質上屬侵權行為，被害人因侵權行為致受損害，按照土
    地租金計算其受損害之金額（即侵權行為人所受利益），非
    請求侵權行為人返還相當於租金之損害，是以侵權行為損害
    賠償請求權縱因時效而消滅，侵權行為人因其侵權行為受有
    利益，被害人依法享有之不當得利請求權，自應適用民法第
    125 條15年消滅時效期間。最高法院41年台上字第871 號判
    例謂：「因侵權行為而受利益致被害人受損害時，依法被害
    人固有損害賠償請求權與不當得利返還請求權，其損害賠償
    請求權雖因時效而消滅，而其不當得利返還請求權，在同法
    第125 條之消滅時效完成前，仍得行使之」，亦採相同見解
    。本件被上訴人無權占有上訴人共有土地，受有「物之使用
    」的利益，致上訴人受有損害。可見此種不當得利返還請求
    權本屬損害賠償之性質，應非原租金之替補，自非基於一定
    之法律關係，因一年以下時間之經過而依序發生之定期給付
    債權，實難期待為受害人之上訴人定期向為受益人之被上訴
    人收取因其侵權行為所受之利益。故而據上說明，被上訴人
    無受短期時效保護之必要，尚不得以此項不當得利請求權之
    標的係按租金計算「相當於租金」之「物之使用利益」，而
    適用短期時效期間。
四、原審援引土地法第97條第1 項、第105 條規定，以土地及其
    建築物申報總價年息百分之十為限計算被上訴人應返還「物
    之使用利益」的價額，容有誤解。蓋土地法第97條第1 項規
    定：「城市地方房屋之租金以不超過土地及其建築物申報總
    價年息10﹪為限」，其立法理由乃：「城市房屋供不應求，
    為防房屋所有人乘勢哄抬租金，造成居住問題，乃設本條限
    制房屋租金之高額，超出部分得由政府強制減定之，以求保
    護承租人」，是以，土地法第97條第1 項規定應僅適用出租
    人與承租人間，亦即存有租賃關係的當事人，充其量及於上
    述三種基本類型中第一種及第二種類型，而不及於第三種類
    型。被上訴人自始根本無契約關係而無權占有使用上訴人共
    有土地（屬於第三種類型），相當之租金，自以租金市價為
    基準，而不適用土地法第97條第1 項規定甚明。
五、被上訴人於附帶上訴時主張上訴人訴請拆除渠等分別無權占
    有之部分，有違民法第148 條第1 項、第773 條規定，上訴
    人認本件無適用民法第148 條第1 項、第773 條規定之餘地
    。
六、至於被上訴人丙○○主張系爭房屋在82年間興建，居住使用
    迄今已逾10年，上訴人從未表示異議，依民法第796 條規定
    ，上訴人不得請求拆屋還地，惟上訴人不知被上訴人丙○○
    何時興建系爭房屋，根本不知越界情事，被上訴人丙○○未
    舉證證明在興建系爭房屋之時，上訴人知其越界。被上訴人
    丙○○所為主張並不足採。
七、此外，最高法院59年度台上字第1799號判例謂：「民法第79
    6 條所謂越界建築，其建築物必為房屋，尚屬非房屋構成部
    分之牆垣，豬欄，狗捨或屋外之簡陋廚廁、尚不能謂有該條
    之適用」，準此，被上訴人另行加建之不鏽鋼架，屋外之廚
    廁，甚至非房屋結構部分，均無民法第796 條之適用。
參、證據：援用原審之立證方法。
乙、被上訴人即附帶上訴人（以下簡稱被上訴人）方面：
壹、聲明：
一、上訴答辯聲明：
(一)、上訴駁回。
(二)、第二審訴訟費用由上訴人負擔。
(三)、如受不利之判決，願供擔保請准宣告免為假執行。
二、附帶上訴聲明：
(一)、原判決第一項至四項廢棄。
(二)、廢棄部分駁回附帶被上訴人在第一審之訴。
(三)、附帶上訴裁判費由附帶被上訴人負擔。
貳、陳述：除與原判決記載相同者，茲引用之外，補稱：
一、按「權利之行使，不得違反公共利益，或以損害他人為主要
    目的。行使權利，履行義務，應依誠實及信用方法」、「土
    地所有權，除法令有限制外，於其行使有利益之範圍內，及
    於土地之上下。如他人之干涉，無礙其所有權之行使者，不
    得排除之」民法第148 條、773 條分別定有明文。本件上訴
    人已於訴訟繫屬中以2 樓水泥平台（附圖A 、G 、M 、R 部
    分）為基座，搭蓋近3 層樓高之圍牆，有現場照片為憑，被
    上訴人縱使有占用上訴人所有土地之領空，並無礙於上訴人
    所有權之行使，依民法第773 條規定，上訴人不得請求排除
    之。
二、被上訴人甲○○部分僅水泥雨遮突出1.54平方公尺（附圖B
    、C 部分)； 被上訴人丁○○、乙○○部分僅建物突出0.90
    平方公尺（附圖F 、H 、J 部分）、3 樓不銹鋼架0.64平方
    公尺（附圖I 部分）、4 樓不銹鋼架2.8 平方公尺（附圖K
    部分）；被上訴人丙○○部分僅建物突出1.54平方公尺（附
    圖L 、N 、P 部分）、3 與4 樓不銹鋼架1.8 平方公尺（附
    圖O 、Q 部分）；被上訴人庚○部分僅3 與4 樓不銹鋼架3.
    57平方公尺（附圖S 、T 部分），顯對於上訴人所有權之行
    使並無影響，原審判命被上訴人乙○○、丁○○應拆除附圖
    F 、H 、J 部分；被上訴人丙○○應拆除原審判決附圖L 、
    N 、P 部分，顯有違誤。
三、按「土地所有權人建築房屋逾越疆界者，鄰地所有人如知其
    越界而不即提出異議，不得請求移去或變更其建築物」，民
    法第796 條定有明文。
(一)、被上訴人乙○○、丁○○部分：被上訴人乙○○、丁○○所
    有系爭357 號房屋，係87年間向訴外人李文達所購買，購買
    後被上訴人乙○○、丁○○即依當時交屋現況居住使用，並
    未加蓋，95年間上訴人通知被上訴人乙○○、丁○○逾界，
    被上訴人乙○○、丁○○已依照附帶被上訴人要求拆除越界
    部分，上訴人另補貼被上訴人乙○○、丁○○65,000元，供
    被上訴人乙○○、丁○○拆除及重新施作鐵門及欄杆之用（
    即房屋現況），有原審所提存証信函為據，被上訴人乙○○
    、丁○○現有鐵門及欄杆均為上訴人同意後興建，否則上訴
    人焉有可能給付被上訴人乙○○、丁○○65,000元？上訴人
    於同意被上訴人乙○○、丁○○搭建鐵門及欄杆並補貼渠等
    65,000元後，卻提起訴訟要求拆屋還地，顯為權利濫用且違
    反誠信原則，況上訴人現已以2 樓水泥平台（附圖Ｇ部分）
    為基座，搭蓋近3 層樓高之圍牆，顯然被上訴人乙○○、丁○○並無礙於上訴人所有權之行使，依民法第773 條規定，
    上訴人不得請求排除之。原審判命被上訴人乙○○、丁○○
    應拆除原審判決附圖F 、H 、J 部分顯有違誤。
(二)、被上訴人丙○○部分：被上訴人丙○○所有系爭357-1 號房
    屋，係82年間所興建，被上訴人丙○○興建之時，均合法申
    請建造及測量後按圖興建，房屋興建完成後居住使用至今已
    逾10年，上訴人亦從未表示異議，依上引民法第796 條規定
    ，上訴人不得請求拆屋還地。況附上訴人現已以2 樓水泥平
    台（附圖Ｍ部分）為基座，搭蓋近3 層樓高之圍牆，顯然被
    上訴人丙○○並無礙於上訴人所有權之行使，依民法第773
    條規定，上訴人不得請求排除之。原審判命被上訴人丙○○
    應拆除附圖L 、N 、P 部分，顯有違誤。
四、「城巿地方房屋之租金，以不超過土地及其建築物申報總價
    年息10﹪為限」土地法第97條定有明文。該條之規定於租用
    基地建築房屋準用之，同法第105 條定有明文。系爭913 號
    土地之申報地價為每平方公尺4,000 元，有土地謄本在卷可
    稽，然原審判決以每平方公尺5,000 元計算，顯有違誤。附
    帶上訴人並未占用附帶被上訴人基地，僅占用附帶被上訴人
    所有權延伸之領空，應無不當得利之問題，縱認附帶上訴人
    受有利益，原審以年息10﹪計算賠償金額，顯屬過高。
參、證據：援用原審之立證方法。
    理  由
壹、程序方面：按被上訴人於言詞辯論終結前，得為附帶上訴，
    民事訴訟法第460 條第1 項前段定有明文；又前開規定，依
    同法第436 條之1 第3 項規定，對於簡易程序之第一審判決
    之上訴程序準用之。本件被上訴人於本院言詞辯論終結前，
    對於原審判決中對其知其越界而不即提出異議不利益部分提
    起附帶上訴，揆諸上開規定，自屬合法，本院自應就其所提
    起之附帶上訴併予審理。
貳、實體方面：
一、上訴人起訴主張：
(一)、坐落於桃園縣龜山鄉○○段913 地號土地（下稱系爭913 地
    號土地）為原告所有，前遭被告上訴人5 人分別搭蓋地上物
    而無權占用，其占用情形如下（地上物之內容詳如附表）：
  １、被上訴人甲○○部分：被上訴人甲○○為坐落在桃園縣龜
      山鄉○○段925 地號土地（下稱系爭925 地號土地）上門
      牌號碼桃園縣龜山鄉○○路353 號房屋（下稱系爭353 號
      房屋）之所有權人，竟於民國67年9 月間，在系爭925 地
      號土地屋與系爭913 地號土地交界處，越界搭建如附圖（
      即桃園縣桃園地政事務所96年2 月27日桃測法字第016200
      號土地複丈成果圖，下同）與附表所示A 、B 、C 建物，
      面積合計18.18 平方公尺。
  ２、被上訴人庚○部分：
    (1)被上訴人庚○為坐落在桃園縣龜山鄉○○段926 地號土地
      （下稱系爭926 地號土地）之所有權人，竟於74年1 月間
      ，在系爭926 地號土地與系爭913 地號土地交界處，越界
      搭建如附圖與附表所示D 、E 之建物，面積合計12.27 平
      方公尺。
    (2)被上訴人庚○為坐落在桃園縣龜山鄉○○段928 地號土地
      （下稱系爭928 地號土地）上門牌號碼桃園縣龜山鄉○○
      路35 9號房屋（下稱系爭359 號房屋）之所有權人，竟於
      74年1 月間，在系爭928 地號土地與系爭913 地號土地交
      界處，越界搭建如附圖與附表所示R 、S 、T 建物，面積
      合計22.61 平方公尺。
  ３、被上訴人乙○○、丁○○部分：
      被上訴人乙○○、丁○○為坐落在桃園縣龜山鄉○○段92
      7 地號土地（下稱系爭927 地號土地）上門牌號碼桃園縣
      龜山鄉○○路357 號房屋（下稱系爭357 號房屋）之所有
      權人，竟於87年9 月間，在系爭927 地號土地與系爭913
      地號土地交界處，越界搭建如附圖與附表所示F 、G 、H
      、I 、J 、K 建物（面積合計16.1 4平方公尺）以及坐落
      於系爭913 地號土地上之系爭357 號房屋一樓屋尾面積與
      F 、H 、J 之垂直投影相當之建物。
  ４、被上訴人丙○○部分：
      被上訴人丙○○為坐落桃園縣龜山鄉○○段927-1 地號土
      地（下稱系爭927-1 地號土地）上門牌號碼桃園縣龜山鄉
      ○○路357-1 號房屋（下稱系爭357-1 號房屋）之所有權
      人，竟於87年9 月間，在系爭357-1 房屋與系爭913 地號
      土地交界處，越界搭建如附圖及附表所示L 、M 、N 、O
      、P 、Q 建物（面積合計13.22 平方公尺），以及坐落在
      系爭913 地號土地上之系爭357-1 號房屋一樓屋尾面積與
      L 、N 、P 之垂直投影相當之建物。
(二)、被上訴人等無權占用系爭913 地號土地，搭建上開建物，顯
    係受有使用系爭913 地號土地之利益，而系爭913 地號土地
    旁之由訴外人新麗企業股份有限公司（下稱新麗公司）所有
    同段934 、935 、936 地號土地，前經該公司以每坪每月約
    158 元租金價額出租予訴外人圓石攤廣告公司，本件參酌上
    開租金標準，依最高法院94年台上字第1198號判決要旨所示
    無權占有之請求權消滅時效為15年之見解，被上訴人等係受
    有下列相當租金之不當得利：
  １、被上訴人甲○○部分：其占用A 部分土地面積為15.10 平
      方公尺（約4.566 坪），每月租金為721 元，依占用期間
      15年計算，共受有相當129,780 元之租金利益。
  ２、被上訴人庚○部分：其占用E 、R 部分土地面積共27.37
      平方公尺（計算式：11.90 ＋15.47 ＝27.37 ，約8.2794
      坪），每月租金為1,308 元，依占用期間15年計算，共受
      有相當235,440 元之租金利益。
  ３、被上訴人乙○○、丁○○部分：其占用F 、G 部分土地面
      積為10.90 平方公尺（計算式：0.90＋10＝10.90 ，約3.
      297 坪），每月租金為520 元，依占用期間8.25年計算，
      共受有相當51,480元之租金利益。
  ４、被上訴人丙○○部分：其占用M 、L 部分土地面積為6.54
      平方公尺（計算式：1.54＋5 ＝6.54，約1.9783坪），每
      月租金為520 元，依占用期間8.25年計算，共受有相當51
      ,480 元（上訴聲明僅請求51,030元） 之租金利益。
(三)、被上訴人5 人雖皆援引民法第796 條規定置辯，惟被上訴人
    5 人除未依最高法院45年台上第931 號判例舉證證明上訴人
    有知其越界而不即提出異議之證據外，依最高法院59年台上
    第1799號判例要旨，越界建築部分如非屬房屋構成部分，即
    無該條適用，本件被上訴人5 人如附表所示占用部分，如予
    拆除皆無礙於建物安全，顯非屬建物結構部分，本件自無該
    條適用餘地。
(四)、被上訴人庚○雖提出伊出具予當時坐落系爭319 地號土地上
    房屋之所有權人即訴外人新麗企業股份有限公司之切結書（
    下稱系爭切結書）為抗辯，惟系爭切結書係由伊自己書立，
    且記載相對人為新麗公司，顯與上訴人無涉，另依附圖及附
    表所示之占用情形，亦非如系爭切結書記載以磚塊堆砌為占
    用。
(五)、被上訴人乙○○、丁○○雖以其已於95年間拆除占用部分，
    並自上訴人受領65,000元，惟其二人所拆除者，係坐落在Ｇ
    部分水泥平台上之增建建物，又上訴人給付其二人之65,000
    元，係恩惠性質，並非同意其二人繼續占用；此外，其二人
    占用之F 、H 、J 及系爭357 號房屋一樓屋尾面積與F 、H
    、J 之垂直投影相當之建物，係於本件訴訟繫屬中經地政機
    關測量後，始為知悉，且拆除該部分建物並無礙於系爭357
    號房屋之結構安全，自得請求拆除。
(六)、依所有權、無權占有及不當得利之法律關係，請求被上訴人
    5 人拆除各自越界建築之建物，將占用系爭913 地號土地之
    部分返還上訴人，並請求被上訴人5 人返還其因占用土地所
    得之利益及依民法第229 條第2 項、第233 條第1 項本文規
    定之法定遲延利息，暨至返還占用土地止之損害金。
二、被上訴人則以：
(一)、被上訴人甲○○部分：被上訴人甲○○所有系爭353 號房屋
    ，係72年間興建，興建當時，均係合法申請建造及測量後按
    圖興建，上訴人皆未曾異議，迄今已使用20餘年，依民法第
    796 條規定，上訴人自不得請求拆除。
(二)、被上訴人庚○部分：被上訴人庚○所有系爭359 號房屋，係
    73年間興建，嗣於80年間，因屋尾鐵柱腐蝕而堆砌磚塊加強
    安全，惟不慎占用系爭913 地號土地，被上訴人庚○即向上
    訴人借地使用，並於同年11月20日，出具系爭切結書予上訴
    人投資之新麗公司；又本件因上訴人於系爭357 地號土地與
    建商合建公寓大廈，被上訴人庚○已應上訴人請求，拆除上
    開搭建磚塊部分；此外，被上訴人庚○所有系爭926 地號土
    地為空地，僅於該地後方與系爭913 地號土地相連，如Ｄ、
    Ｅ部分，搭建懸空之鋼架，上訴人提起本件訴訟後，被上訴
    人庚○已於96年7 月24日拆除完畢。
(三)、被上訴人乙○○、丁○○部分：被上訴人乙○○、丁○○二
    人於87年間，向訴外人李文達購買系爭357 號房屋，購買後
    未曾增建或加蓋，嗣上訴人於95年7 月19日鑑界後，告知被
    上訴人乙○○、丁○○二人有越界建築情形，被上訴人乙○○、丁○○二人即依上訴人請求拆除越界部分，上訴人並補
    貼被上訴人乙○○、丁○○二人65,000元，供系爭357 號房
    屋施作鐵門及欄杆，被上訴人乙○○、丁○○二人既已依上
    訴人請求拆除，並自上訴人受有補償金額，足堪認定被上訴
    人乙○○、丁○○二人未越界建築、或已經上訴人同意為使
    用。
(四)、被上訴人丙○○部分：被上訴人丙○○所有系爭357-1 號房
    屋，係於82年間興建，興建當時，均係合法申請建造及測量
    後按圖興建，上訴人皆未曾異議，迄今已使用10餘年，依民
    法第796 條規定，上訴人自不得請求拆除；此外，上訴人於
    95年12月21日，要求被上訴人丙○○出具以同意配合與上訴
    人合作在系爭913 地號土地興建公寓大廈之建設公司在占用
    土地上搭建圍牆之同意書（下稱系爭同意書）。
(五)、本件訴訟繫屬中，渠等已將附圖所示A 、G 、R 水泥平台、
    M 鋼架外之水泥平台及E 部分空地，交由與上訴人合作在系
    爭913 地號土地興建公寓大廈之建設公司搭建圍牆基座、水
    溝與庭院基座等建物。此外，依最高法院49年台上字第1730
    號判例要旨，相當於租金之損害賠償之請求權消滅時效係5
    年，而上訴人提出之最高法院94年台上字第1198號判決之原
    因事實，係共有人一人未經全體共有人同意，將共有物出租
    他人，其他共有人對該共有人無權占有所得利益所提之不當
    得利訴訟，該判決要旨於本件並無適用，況且本件被上訴人
    5 人皆屬有權占有等語。
三、上訴人主張系爭913 地號土地土地係伊所有，被上訴人等分
    別占用伊所有如附圖A 至T 所示之部分，並為如附表所示情
    形利用之事實，固為兩造所不爭執，然上訴人主張渠等無權
    占有前開土地，故請求被上訴人拆除各自越界建築之建物，
    將占用系爭913 地號土地之部分返還上訴人，並請求被上訴
    人返還其因占用前開土地所得之利益及法定遲延利息，暨至
    返還占用土地止之損害金，則為被上訴人所否認，並以前揭
    情詞置辯。經查：
(一)、原審以上訴人請求被上訴人甲○○、庚○、丙○○返還其因
    占用前開土地所得之利益，分別於37,597元、3,487 元、16
    ,284 元 之範圍內有理由，且前開被上訴人並應按法定利率
    給付上訴人遲延利息。並以被上訴人乙○○與丁○○應自96
    年1 月23日起至返還占用土地止，按年連帶給付上訴人450
    元；被上訴人丙○○應自96年1 月1 日起至返還占用土地止
    ，按年給付上訴人770 元，並就上訴人勝訴部分依職權宣告
    假執行，且駁回上訴人其餘之訴及假執行之聲請。上訴人就
    原審駁回其關於拆除附圖所示A 、D 、E 、G 、M 、R 部分
    請求之部分並未上訴，僅就其餘敗訴部分聲明不服而提起上
    訴，被上訴人亦聲明就其敗訴部分不服，提起附帶上訴，請
    求駁回上訴人之訴。是本件應予審究者乃：上訴人關於拆
    除附圖所示B 、C （被上訴人甲○○占用部分）、F 、H 、
    I 、J 、K （被上訴人乙○○與丁○○占用部分）、L 、N
    、O 、P 、Q （被上訴人丙○○占用部分）、S 、T （被上
    訴人庚○占用部分）之請求是否有理由（即上訴聲明第二、
    三、四、五項）；被上訴人甲○○、庚○、丙○○應返還
    渠等因占用系爭第913 地號土地所得利益之數額若干（即上
    訴聲明第六項、附帶上訴聲明第一、二項）；被上訴人乙○○與丁○○是否為善意占有人，應否返還起訴前占有系爭
    第913 地號土地之利益及其法定遲延利息（即上訴聲明第七
    項）；被上訴人乙○○與丁○○、丙○○返還占用土地前
    應否按年給付賠償金、其數額若干（即上訴聲明第七項、附
    帶上訴聲明第一、二項）。
(二)、附圖所示B 、C （被上訴人甲○○占用部分）、F 、H 、I
    、J 、K （被上訴人乙○○與丁○○占用部分）、L 、N 、
    O 、P 、Q （被上訴人丙○○占用部分）、S 、T （被上訴
    人庚○占用部分）應否拆除並返還所占用之土地予上訴人：
  １、關於F、H、J、L、N、P部分：
    (1)上訴人主張伊為系爭第913 地號土地之所有權人，被上訴
      人甲○○、乙○○與丁○○、丙○○分別所有之F 、H 、
      J 、L 、N 、P 加強磚造建物占用系爭第913 地號土地（
      占用面積均如附表所示）之事實，為兩造所不爭執，且有
      原告所提土地第二類登記謄本1 紙可證，並經原審會同兩
      造及桃園縣桃園地政事務所人員至現場履堪查證屬實，並
      製有勘驗筆錄及土地複丈成果圖各1 份可憑（見原審卷第
      65頁至66頁），堪信為真實。
    (2)按權利之行使，不得違反公共利益，或以損害他人為主要
      目的。民法第148 條第1 項定有明文。權利之行使，是否
      以損害他人為主要目的，應就權利人因權利行使所能取得
      之利益，與他人及國家社會因其權利行使所受之損失，比
      較衡量以定之。倘其權利之行使，自己所得利益極少而他
      人及國家社會所受之損失甚大者，非不得視為以損害他人
      為主要目的，此乃權利社會化之基本內涵所必然之解釋（
      最高法院71年台上字第737 號判例意旨可資參照）。
    (3)經查：被上訴人乙○○、丁○○所有之F 、H 、J 加強磚
      造建物分別位於系爭357 號房屋之2 至4 樓屋尾，占用系
      爭913 地號土地之面積僅0.9 平方公尺（約合0.27坪）；
      被上訴人丙○○所有L 、N 、P 加強磚造建物分別位於系
      爭357-1 號房屋之2 至4 樓屋尾，占用系爭913 地號土地
      之面積僅1.54平方公尺（約合0.47坪），有前開複丈成果
      圖可憑，而被上訴人等返還附圖所示A 、G 、R 、M 平台
      予上訴人後，上訴人與建設公司在上開水泥平台上搭建該
      公寓大廈外牆圍牆基座（含牆柱鋼筋）、水溝與庭院基座
      （已覆蓋紅土土石）等建物，基座高度約有1 公尺，與系
      爭357 號房屋及系爭357-1 號房屋之後牆相連（圍牆基座
      之外牆牆面線約與Ｍ之鋼架切齊）等事實，有兩造於原審
      陳報之現場照片17張可稽，而上訴人與建設公司於系爭91
      3 地號土地上所興建房屋所餘空地均係法定空地，該空地
      已不得為建築之用之事實，復為兩造所不爭執，是前開越
      界之部分即使拆除，上訴人亦不得作為建築之用，亦即，
      前開越界部分分別為系爭357 號、357- 1號房屋之一部分
      ，均在系爭913 地號土地上空，越界部分之面積分別僅0.
      27坪與0.47坪，如經拆除，對於上訴人所有土地之使用空
      間，並無任何之利用價值。反之，前開占用部分已成為係
      系爭357 號及357-1 號房屋之一部分，若予拆除，勢將損
      及全部建築物之經濟價值。於拆除前開占用部分時除須經
      由專業人員仔細丈量始能標出其越界處及越界範圍，於施
      工時更須花費鉅額之費用。且於施工過程，更需避免可能
      因下雨或其他天候因素造成之雨水續滲入牆壁裂縫等後遺
      症。揆諸前揭最高法院判例意旨，上訴人之行為，堪認定
      為權利之濫用，上訴人援引之最高法院59年度台上字第17
      99號判例所舉之例如牆垣，豬欄，狗捨或屋外之簡陋廚廁
      均係土地所有人於所建房屋整體之外，越界加建之建物，
      與本件事實有別，自無援用之可能，附此說明。從而，上
      訴人依民法第767 條、179 條、184 條規定，請求被上訴
      人拆除前開占用部分並返還所占用土地，並無理由，不應
      准許。
    (4)原審判決並未命被上訴人乙○○與丁○○、丙○○拆除此
      一占用部分，僅命被上訴人就其占用所得利益，給付相當
      於租金之不當得利予上訴人，此觀諸原審判決主文第三、
      四項之記載及原審判決理由四載有：「本件被告5 人雖毋
      庸拆除如附圖及附表所示之建物（第9 頁第4 行）」之語
      甚明，是被上訴人誤以原審命被上訴人拆除此一部分，而
      認原判決有所不當，提起附帶上訴，並無理由。
  ２、關於B 、C、I、K、O、Q、S、T部分：
    (1)上訴人主張伊為系爭第913 地號土地之所有權人，被上訴
      人甲○○、乙○○與丁○○、丙○○分別所有之B 、C 雨
      遮、I 、K 不銹鋼架、O 、Q 不銹鋼鐵窗、S 、T 不銹鋼
      鐵窗占用系爭第913 地號土地（占用面積均如附表所示）
      之事實，為兩造所不爭執，且有原告所提土地第二類登記
      謄本1 紙可證，並經原審會同兩造及桃園縣桃園地政事務
      所人員至現場履堪查證屬實，並製有勘驗筆錄及土地複丈
      成果圖各1 份可憑（見原審卷第65頁至67頁），堪信為真
      實。
    (2)按所有人於法令限制範圍內，得自由使用、收益、處分其
      所有物，並排除他人之干涉；所有人對於妨害其所有權者
      ，得請求除去之；土地所有權，除法令有限制外，於其行
      使有利益之範圍內，即於土地之上下，如他人之行使，無
      礙其所有權之行使者，不得排除之。民法第765 條、第76
      7 條中段、第773 條分別定有明文。是所有人對於妨害其
      所有權者，依民法第767 條規定雖得請求除去之；惟此項
      所有權妨害除去請求權之行使，須其妨害在客觀上係屬不
      法為要件，亦即所謂妨害，應指對於所有權之不法直接之
      干擾、侵害而言，非直接之干擾、侵害，尚不能謂為妨害
      所有權。
    (3)經查：前開被上訴人所有雨遮、不銹鋼架、不銹鋼鐵窗等
      設施，分別裝設於系爭353 號、357 號、357-1 號、359
      號房屋之3 樓與4 樓，有本判決附圖可憑，而前開設施2
      樓部分係水泥平台，於原審言詞辯論終結前，均經上訴人
      及與其合建之建設公司，在上開水泥平台上搭建公寓大廈
      外牆圍牆基座（含牆柱鋼筋）、水溝與庭院基座（已覆蓋
      紅土土石）等建物而將上開被上訴人等所有之水泥平台覆
      蓋之情，業如前述。前開基座與系爭357 號房屋及系爭35
      7-1 號房屋之後牆相連（圍牆基座之外牆牆面線約與Ｍ之
      鋼架切齊）；與系爭353 號房屋約距離30至50公分、與系
      爭359 號房屋屋尾後牆即系爭928 地號土地與系爭913 地
      號之地界線約距離60至70公分之事實，經原審於判決理由
      中認定後，為兩造所不爭執，是前開雨遮、不銹鋼鐵窗、
      不銹鋼架在上訴人所興建之圍牆之外，且與該圍牆有一定
      之距離，以其占用面積之僅0.64平方公尺（約合0.19坪）
      至3.57平方公尺（約合1.08坪）不等，且係以裝設不秀鋼
      架之方式占用，占用之位置均在系爭913 號土地上空觀之
      ，實難謂前開設施之存在，有如上訴人所稱侵害系爭913
      地號土地所有權人之採光、日照權利或有礙其精神上與審
      美上利益。又不論前開基座或圍牆是否如上訴人所稱係暫
      時性措施而有拆除之日，然前開占用部分已不得作為建築
      之用，業如前述，故亦難謂存在於該系爭13地號土地上空
      之前開雨遮、不銹鋼設施有何妨礙上訴人所有權之行使，
      故難認上訴人請求被上訴人拆除上開水泥雨遮及不銹鋼架
      有理由。
(三)、被上訴人等占用系爭913 地號土地受有利益，致上訴人受損
    害，茲就上訴人得請求被上訴人返還其等因占用系爭913 地
    號土地所應返還之利益及至返還占用部分為止應給付之損害
    金分述如下：
１、按無權占有他人之土地，可能獲得相當於租金之利益為社會
    之通常觀念（最高法院61年台上字第1695號判例參照），本
    件被上訴人無權占有上訴人所有之系爭土地，為無法律上之
    原因而受利益，上訴人不能使用土地以獲取利益因此受有損
    害，其主張依不當得利之法律關係請求被告返還相當於租金
    之利益，應屬可取。至於租金計算之基準方面，土地法第97
    條、第105 條固然規定，租用基地建築房屋之租金，以不超
    過土地及其建築物申報總價額年息10% 為限。依土地法施行
    法第25條之規定，土地總價額係以法定地價為準。而法定地
    價，依土地法第148 條規定，係土地所有人依該法規定所申
    報之地價。然而，租賃契約之主要給付義務，為一方提供標
    的物與他方使用收益，他方支付租金，且須雙方當事人就上
    述必要之點達成合意，契約始為成立，觀之民法第421 條第
    1 項、第153 條規定即明。上訴人主張土地法第97條之計算
    標準，考其立法目的，無非在保障承租人於合法租約存續期
    間，不受屋主取得過高租金造成剝削而已，並非規範占有房
    地之人使用房地之利益若干，更非限制不法占用房地之人應
    返還之不當得利範圍，故前開土地法之規定不能作為算定不
    當得利數額之唯一方式。基地租金之數額，除以基地申報地
    價為基礎外，尚須斟酌基地之位置，工商業繁榮之程度，承
    租人利用基地之經濟價值及所受利益等項，並與鄰地租金相
    比較，以為決定（最高法院88年度台上字第1894號判決可參
    ）。
２、上訴人主張應依系爭第913 地號土地之鄰地出租之價額每坪
    158 元為計算基準（見原審卷第93頁），計算被上訴人等占
    用系爭第913 地號土地受有之利益，為被上訴人所否認，辯
    稱：計算基準應不得逾土地法所規定土地及其建築物申報總
    價額年息10% ，故本件系爭第913 號土地之租金每平方公尺
    每年不得逾400 元等語。查系爭913 地號土地自86年至96年
    之10年間，公告地價均為每平方公尺5,000 元，96年度公告
    現值為每平方公尺16,000元，該年度申報地價則為每平方公
    尺4, 000元之事實，有上訴人所提土地登記第二類謄本、被
    上訴人所提桃園縣地政資訊網查詢結果可憑（見原審卷第11
    頁、第113 頁、第118 頁、第119 頁），而與系爭913 地號
    土地相鄰之同段第934 、935 、936 地號土地於95年11月1
    日起至96年5 月31日出租予新麗公司作為接待中心、樣品屋
    及停車場之用，每坪每月租金為158 元（計算式：50,000元
    ÷315.8 坪≒158） 之事實，有上訴人所提租賃契約1 紙及
    土地登記第二類謄本3 紙可參（見原審卷第97頁至第104 頁
    ），均堪信為真實。本院審酌被上訴人等受有相當於租金之
    利益既係本於渠等無權占有行為，而被上訴人等就各該占有
    部分之使用利益既已優先於上訴人之所有權受保護而免其拆
    除義務，既如前述，則被上訴人等關於占有系爭第913 號土
    地應返還之不當得利範圍，自不宜等同於一般無權占有情形
    以前開土地法規定土地及其建築物申報總價額年息10% 為限
    ，始為公允。本院審酌上訴人出租與新麗公司之土地雖與系
    爭第913 號土地相鄰，然該土地係出租作為商業用途，與本
    件被上訴人占用系爭第913 地號土地作為房屋外一角之雨遮
    、平台等，僅供排水或支撐之用，雖與房屋相連成一體，本
    非居住之用途，遑論商業之使用，並參考前開土地公告現值
    、系爭第913 地號土地之繁榮程度、被上訴人利用土地所得
    利益等因素，認原審雖誤認公告地價為申報地價，然被上訴
    人等占用部分基於誠信原則而免其即為拆除，惟仍不脫無權
    占有之本質，亦有損上訴人之利益，最終自應將占有部分返
    還，故原審其以每平方公尺每年租金500 元（換算每坪每月
    租金約138 元）為基準計算被上訴人等所應返還利益之數額
    ，尚稱合理。上訴人主張應比照鄰地租金為計算基準，被上
    訴人主張應以每平方公尺每年租金400 元計算，均無理由。
３、關於請求權時效方面：按租金之請求權因5 年間不行使而消
    滅，既為民法第126 條所明定，至於其他無租賃契約關係之
    賠償，名稱雖與租金異，然實質上仍為使用土地之代價，債
    權人應同樣按時收取，不因其契約未成立，而謂時效之計算
    應有不同。從而，上訴人主張本件時效期間為15年，並無理
    由。
４、各該被上訴人應返還不當得利之數額如下：
  (1)被上訴人甲○○部分：
    本件起訴狀繕本係於96年1 月23日繫屬於本院，有本院收
      文章戳在卷可查，是於91年1 月23日前之請求權時效皆已
      罹於時效。
    本件上訴人得請求被上訴人甲○○返還其因占有Ａ部分土
      地所受有相當租金之不當得利，應以每年每平方公尺租金
      500 元計算，期間自91年1 月23日起至95年12月31日止，
      共4 年11個月又23天，共得請求37,597元（計算：15.10
      ㎡×500 元/ ㎡×（4 ＋11/12 ＋23/365）＝37,596.586
      7 元，元以下四捨五入）。又本件起訴狀繕本係於96年2
      月5 日送達被上訴人甲○○戶籍地址之同居人，是本件遲
      延利息之起算日應係96年2 月6 日。
    至上訴人另請求被上訴人甲○○於拆除其占用之B 、C 部
      分前，按月給付721 元損害金部分，因A 水泥平台已交由
      上訴人於其上搭建圍牆、水溝與庭園基座，而被上訴人甲○○就B 、C 部分之占有，並無礙於上訴人關於系爭第91
      3 地號土地所有權之行使，業如前述，是難認上訴人就其
      占有B 、C 部分受有利益而致上訴人受損害，故上訴人此
      部分請求並無理由。
    綜上，上訴人得請求被上訴人甲○○給付之數額合計為37
      ,597 元 及自96年2 月6 日起至清償日止，按週年利率5
      ﹪計算之利息，逾此範圍之請求則無理由，應予以駁回。
  (2)被上訴人庚○庚○部分：
    就被上訴人庚○占用D 之部分：上訴人主張被上訴人庚○
      自74年1 月起占用D 部分，然為被上訴人庚○所否認，上
      訴人就被上訴人庚○係何時起占用前開土地之事實，並未
      舉證以實其說。查原審96年3 月21 日 至現場履堪時，系
      爭926 地號土地上搭建有懸空鋼架，該鋼架業於96年7 月
      24日拆除之事實，為兩造所不爭執，是上訴人就被上訴人
      庚○占用D 部分土地得請求返還不當得利之期間，應自96
      年1 月23日起訴狀繕本送達之日起至96年7 月24日前開地
      上物拆除之日止（共7 個月1 天），合計上訴人就此部分
      之占有，得請求之金額為3,487 元（計算：11.90 ㎡×50
      0 元/ ㎡×（7/12＋1/365） ＝3,487.1347元，元以下四
      捨五入）。本件起訴狀繕本於96年2 月5 日送達被上訴人
      戶籍地，由同居之人收受，是本件遲延利息起算日為96年
      2 月6 日。
    就被上訴人庚○占用R 之部分：
      1.按占有人於占有物上行使之權利，推定其適法有此權利
        。又善意占有人依推定其為適法所有之權利，得為占有
        物之使用及收益。分別為民法第943 條、第952 條所明
        定。是占有人因此項使用所獲得之利益，對於所有人不
        負返還之義務，此為不當得利之特別規定，不當得利規
        定於此無適用之餘地（最高法院77年台上字第1208號判
        決要旨參照）；又善意占有人，於本權訴訟敗訴時，自
        其訴訟拘束發生之日起，視為惡意占有人，民法第959
        條定有明文。
      2.上訴人主張被上訴人庚○自74年1 月起，興建系爭359
        號房屋，無權占用系爭第913 地號土地，然被上訴人庚○否認就前開土地之占用係無權占有，並提出系爭切結
        書為證，上訴人雖未否認該切結書之真正，然仍主張該
        切結書係占用人單方面書立，且記載相對人為新麗公司
        ，顯與上訴人無涉。本院審酌前開切結書係80年11月20
        日書立，據該切結書之內容記載有：「屋後之鐵柱底部
        已有腐蝕，今以磚塊堆砌，加強橫樑之安全性，不慎侵
        佔新麗企業股份有限公司所有，坐落於桃園縣龜山鄉○○路365 號房屋之部分基地，日後該公司若欲索回，本
        人當無異議，立即拆除返還，且不得要求該公司之任何
        賠償。此致新麗企業股份有限公司」等語，該切結書雖
        係單方書立，然其既係對於新麗公司為一定之意思表示
        ，上訴人為戊○○為新麗公司之負責人，為兩造所不爭
        執，於收受該切結書後無任何反對之意思，顯即同意系
        爭359 號房屋得以當時占有狀況繼續占用系爭第913 地
        號土地至其索回前開土地為止。是起訴前被上訴人庚○
        就R 部分土地之占用，為善意占有人。準此，上訴人不
        得請求返還本件訴訟繫屬前被上訴人庚○占用R 部分土
        地之利益，僅得請求返還訴訟繫屬時起計算之利益。然
        因上訴人起訴請求返還不當得利之時點係至95年12月31
        日止，而本件訴訟係於96年1 月23日繫屬，故上訴人此
        部分之請求，並無理由。
     3. 至上訴人另請求被上訴人庚○於拆除其占用之S 、T 部
        分前，按月給付1,308 元損害金部分，亦因R 水泥平台
        已交由上訴人於其上搭建圍牆、水溝與庭園基座，而被
        上訴人庚○就S 、T 部分之占有，並無礙於上訴人關於
        系爭第913 地號土地所有權之行使，業如前述，是難認
        上訴人就其占有S 、T 部分受有利益而致上訴人受損害
        ，故上訴人此部分請求並無理由。
    綜上，上訴人得請求被上訴人庚○給付之數額合計為3,48
      7 元及自96年2 月6 日起至清償日止，按週年利率5 ﹪計
      算之利息，逾此範圍之請求則無理由，應予以駁回。
  (3)被上訴人乙○○、丁○○部分：
    上訴人主張被上訴人乙○○、丁○○所有系爭357 號房屋
      自87年9 月起無權占用系爭第913 地號土地之事實，為被
      上訴人乙○○、丁○○否認，辯稱渠等於87年間購買系爭
      357 號房屋時，該F 、G 、H 、J 部分即已存在，且95年
      間渠等拆除G 部分平台，經上訴人確認無占用後，始獲上
      訴人補貼65,000元等語，並提出存證信函與存摺影本各1
      份為證（見原審卷第58頁至第62頁）。查系爭357 號房屋
      之F 、G 、H 、J 部分自87年上訴人乙○○、丁○○自前
      手受讓該屋所有權之時即已存在，嗣95年間因上訴人認前
      開房屋有占用系爭第913 號土地之部分，遂要求被上訴人
      乙○○、丁○○拆除占用部分，並於拆除後給付65,000元
      之事實，既為兩造所不爭執，且有前開存證信函、存摺影
      本可憑，自堪信為真實。縱使如上訴人所言，前開給付係
      恩惠性質之給予，亦無礙於被上訴人乙○○、丁○○經上
      訴人請求拆除G 部分水泥平台上之部分建物後，上訴人亦
      認系爭357 號房屋並無其餘占用系爭913 號土地之事實，
      故給付前開65,000元之事實，是被上訴人乙○○、丁○○
      就前開部分之占有應屬善意，上訴人就渠等於本件訴訟繫
      屬前之占有所得利益，不得請求返還。因上訴人起訴請求
      返還不當得利之時點係至95年12月31日止，而本件訴訟係
      於96年1 月23日繫屬，故上訴人此部分之請求，並無理由
      。
    上訴人請求至拆除時為止，按月給付損害金部分：被上訴
      人乙○○、丁○○就F 部分土地之占有，係無權占有，自
      應於拆除前返還占有所得利益，其應返還利益之期間係自
      本件訴訟繫屬時之96年1 月23日起至拆除時止，返還之數
      額以每年每平方公尺500 元計算之損害金，即每年450 元
      （計算：0.90㎡×500 元/ ㎡＝450 元）。
    綜上，本件上訴人得請求被上訴人乙○○、丁○○連帶給
      付之數額為自96年1 月23日起至拆除附圖所示F 、H 、J
      部分及系爭357 號房屋一樓屋尾面積與F 、H 、J 之垂直
      投影相當之建物止，按年以450 元計算之損害金，逾此範
      圍之請求則無理由，應予以駁回。
  (4)被上訴人丙○○部分：
    被上訴人丙○○所有，系爭357-1 號房屋之L 、M 、N 、
      O、P 、Q 部分，無權占有系爭第913 地號土地既已說明
      如上，其空言主張為善意占有人，並主張上訴人知其越界
      而不即提出異議，尚乏實據。是被上訴人丙○○就其所興
      建前開房屋占有M 、L 部分土地受有相當於租金之不當得
      利，其期間自91年1 月23日起至95年12月31日止（共4 年
      11 個 月23天），以每年每平方公尺租金500 元之標準計
      算，合計16,284元（計算：6.54㎡×500 元/ ㎡× (4 ＋
      11/12 ＋23 /365） ＝16,2 83.5547元，元以下四捨五入
      ）。本件起訴狀繕本於96年2 月5 日送達被告戶籍地，由
      同居人之人收受，是本件遲延利息之起算日為96年2 月6
      日。
    上訴人請求至拆除時為止，按月給付損害金部分：被上訴
      人丙○○就L 部分土地之占有，係無權占有，是上訴人請
      求被上訴人丙○○自96年1 月1 日起，至拆除占用部分為
      止按月給付損害金，應屬可採。其應給付之金額以每年每
      平方公尺500 元計算，每年應給付770 元（計算式：1.54
      ㎡×500 元/ ㎡＝770 元）。
    綜上，上訴人得請求被上訴人丙○○給付之金額為16,284
      元及自96年2 月6 日起至清償日止，按週年利率5 ﹪計算
      之利息，及自96年1 月1 日起至拆除附圖所示L 、N 、P
      部分及系爭357-1 號房屋一樓屋尾面積與L 、N 、P 之垂
      直投影相當之建物止，按年以770 元計算之損害金，逾此
      範圍之請求則無理由，應予以駁回。
四、綜上所述，上訴人及被上訴人分別上訴（除如附表減縮部分
    聲明外）、提起附帶上訴，主張原審判決有如上所述之違誤
    云云，均無可採。原判決本於同前之理由，而為上訴人之訴
    一部有理由、一部無理由之諭知，准駁如前，並依民事訴訟
    法第389 條第1 項第3 款之規定，關於上訴人勝訴部分，依
    職權宣告假執行，並依同法第392 條第2 項之規定，依被上
    訴人之聲請宣告被上訴人就其受不利判決部分，得預供擔保
    免為假執行，核無違誤。上訴及附帶上訴意旨指摘原判決不
    當，求予廢棄改判，均無理由，應予駁回。
五、本件判決之基礎已臻明確，兩造其餘之攻擊、防禦方法及舉
    證，核與判決結果無影響，爰不一一予以論列，併此敘明。
六、據上論結，本件上訴及附帶上訴均為無理由，依民事訴訟法
    第436 條之1 第3 項、第449 條第1 項、第78條，判決如主
    文。
中    華    民    國    98    年    4     月    21    日
                  民事第二庭審判長法  官  劉克聖
                                  法  官  王耀興
                                  法  官  卓立婷
上列正本證明與原本無異
不得上訴
中    華    民    國    98    年    4     月    22    日
                                  書記官  黃進傑
┌───────────────────────────────────────────────┐
│附表：                                                                                        │
├──┬───┬──────────┬──────────┬─────────┬────────┤
│編號│所有人│原審勘驗時占用系爭  │目前占用情形        │上訴人起訴請求內容│原審判決內容    │
│    │      │913 號土地情形      │                    │                  │                │
├──┼───┼──────────┼──────────┼─────────┼────────┤
│ 一 │甲○○│Ａ：面積15.10 平方│Ａ：水泥平台已經原告│Ａ、Ｂ、Ｃ部分建│應給付原告37,5│
│    │      │      公尺（約4.566 │    交由建設公司搭建│  物拆除，將Ａ部分│  97元及自96年2 │
│    │（系爭│      坪）          │    水泥圍牆基座、水│  土地返還原告    │  月6 日起算之法│
│    │353 號│    自二樓樓地板向│    溝、庭院基座等建│應給付原告129,78│  定遲延利息    │
│    │房屋／│      外加蓋之與系爭│    物              │  0 元及繕本送達翌│                │
│    │系爭92│      913 地號土地相│                    │  日起算之遲延利息│                │
│    │5 地號│      連之水泥平台  │                    │自96年1 月1 日起│                │
│    │土地所│                    │                    │  至清償日止，按月│                │
│    │有人）│                    │                    │  給付原告721 元  │                │
│    │      │                    │                    │                  │                │
├──┼───┼──────────┼──────────┤                  │                │
│    │      │Ｂ：面積1.54平方公│Ｂ：未拆除          │                  │                │
│    │      │      尺            │                    │                  │                │
│    │      │    自三樓樓地板向│                    │                  │                │
│    │      │      外加蓋之水泥雨│                    │                  │                │
│    │      │      遮            │                    │                  │                │
│    │      ├──────────┼──────────┤                  │                │
│    │      │Ｃ：面積1.54平方公│Ｃ：未拆除          │                  │                │
│    │      │      尺）          │                    │                  │                │
│    │      │    自四樓樓地板向│                    │                  │                │
│    │      │      外加蓋之水泥雨│                    │                  │                │
│    │      │      遮            │                    │                  │                │
├──┼───┼──────────┼──────────┼─────────┼────────┤
│ 二 │庚  ○│Ｄ：面積0.37平方公│庚○陳述於96年7 月24│Ｄ、Ｅ、Ｒ、Ｓ、│應給付原告3,48│
│    │（系爭│      尺            │日已經將Ｄ、Ｅ全部拆│  Ｔ部分建物拆除，│  7元及自96年2月│
│    │926 地│    空地內Ｅ懸空鋼│除。                │Ｅ、Ｒ部分土地返│  6 日起算之遲延│
│    │號土地│      條鋼架樓梯    │原告已將Ｅ部分交由建│  還原告          │  利息          │
│    │所有人│                    │設公司搭建水泥圍牆基│給付原告235,440 │                │
│    │）    ├──────────┤座、水溝、庭院基座等│  元及法定遲延利息│                │
│    │      │Ｅ：面積11.90 平方│建物                │自96年1 月1 日起│                │
│    │      │      公尺          │                    │  清償日止，按月給│                │
│    │      │    空地內搭建之懸│                    │  1,308 元        │                │
│    │      │      空鋼條鋼架    │                    │                  │                │
├──┼───┼──────────┼──────────┼─────────┼────────┤
│ 三 │乙○○│Ｆ：面積0.90平方公│Ｆ：未拆除          │Ｆ、Ｇ、Ｈ、Ｉ、│96年1 月23日起│
│    │丁○○│      尺            │                    │  Ｊ、Ｋ部分及系爭│  至拆除止，以每│
│    │（系爭│    坐落在系爭913 │                    │  357 號房屋一樓屋│  年每平方公尺50│
│    │357 號│      地號土地之二樓│                    │  尾面積與Ｆ、Ｈ、│  0 元計算之損害│
│    │房屋／│      屋尾建物部分  │                    │  Ｊ之垂直投影相當│  金，即每年應給│
│    │系爭92│                    │                    │  之建物拆除。    │  付450元。     │
│    │地號土│                    │                    │Ｆ、Ｇ部分土地  │                │
│    │地所有│                    │                    │  返還原告        │                │
│    │人）  │                    │                    │連帶給付原告51,4│                │
│    │      │                    │                    │  80元及法定遲延利│                │
│    │      │                    │                    │  息              │                │
│    │      │                    │                    │自96年1 月1 日起│                │
│    │      │                    │                    │  至清償日止，按月│                │
│    │      │                    │                    │  給付520元。     │                │
│    │      │                    │                    │                  │                │
│    │      ├──────────┼──────────┤本院按：上訴人96.9│                │
│    │      │Ｇ：面積10平方公尺│Ｇ：水泥平台已經原告│.21 上訴聲明第七項│                │
│    │      │    自二樓樓地板向│    交由建設公司搭建│前段原為：「被上訴│                │
│    │      │      外加蓋之與系爭│    水泥圍牆基座、水│人乙○○與丁○○應│                │
│    │      │      913 地號土地相│    溝、庭院基座等建│連帶給付上訴人51,4│                │
│    │      │      連之水泥平台  │    物              │80元」。惟98.3.18 │                │
│    │      │                    │                    │上開聲明減縮為：「│                │
│    │      │                    │                    │被上訴人乙○○與易│                │
│    │      ├──────────┼──────────┤寶惠應連帶給付上訴│                │
│    │      │Ｈ：面積0.90平方公│Ｈ：未拆除          │人51,030元」，核屬│                │
│    │      │      尺            │                    │減縮上訴聲明，依法│                │
│    │      │    坐落在系爭913 │                    │並無不合。        │                │
│    │      │      地號土地之三樓│                    │                  │                │
│    │      │      屋尾建物部分  │                    │                  │                │
│    │      │                    │                    │                  │                │
│    │      ├──────────┼──────────┤                  │                │
│    │      │Ｉ：面積0.64平方公│Ｉ：未拆除          │                  │                │
│    │      │      尺            │                    │                  │                │
│    │      │    三樓向外加蓋之│                    │                  │                │
│    │      │      不鏽鋼鐵窗    │                    │                  │                │
│    │      │                    │                    │                  │                │
│    │      ├──────────┼──────────┤                  │                │
│    │      │Ｊ：面積0.90平方公│Ｊ：未拆除          │                  │                │
│    │      │      尺            │                    │                  │                │
│    │      │    坐落在系爭913 │                    │                  │                │
│    │      │      地號土地之四樓│                    │                  │                │
│    │      │      屋尾建物部分  │                    │                  │                │
│    │      │                    │                    │                  │                │
│    │      ├──────────┼──────────┤                  │                │
│    │      │Ｋ：面積2.80平方公│Ｋ：未拆除          │                  │                │
│    │      │      尺            │                    │                  │                │
│    │      │    四樓向外加蓋之│                    │                  │                │
│    │      │      不鏽鋼鐵窗    │                    │                  │                │
│    │      │                    │                    │                  │                │
│    │      ├──────────┼──────────┤                  │                │
│    │      │註：地政機關無法測│註：未拆除          │                  │                │
│    │      │      繪部分        │                    │                  │                │
│    │      │    面積0.90平方公│                    │                  │                │
│    │      │      尺            │                    │                  │                │
│    │      │    坐落在系爭913 │                    │                  │                │
│    │      │      地號土地之一樓│                    │                  │                │
│    │      │      屋尾建物部分，│                    │                  │                │
│    │      │      面積與Ｆ、Ｈ、│                    │                  │                │
│    │      │      Ｊ之垂直投影相│                    │                  │                │
│    │      │      當            │                    │                  │                │
├──┼───┼──────────┼──────────┼─────────┼────────┤
│ 四 │丙○○│Ｌ：面積1.54平方公│Ｌ：未拆除          │Ｌ、Ｍ、Ｎ、Ｏ、│應給付原告16,2│
│    │（系爭│      尺            │                    │  Ｐ、Ｑ部分及系爭│  84元即自96年2 │
│    │357-1 │    坐落在系爭913 │                    │  357- 號 房屋一樓│  月6 日起算之法│
│    │號房屋│      地號土地之二樓│                    │  屋尾面積與Ｌ、Ｎ│  定遲延利息。  │
│    │／系爭│      屋尾建物部分  │                    │  、Ｐ之垂直投影相│自96年1 月1 日│
│    │927-1 │                    │                    │  當之建物拆除    │  至拆除日止，按│
│    │地號土│                    │                    │Ｌ、Ｍ部分土地返│  年給付原告770 │
│    │地所有│                    │                    │  還原告          │  元。          │
│    │人）  │                    │                    │給付原告54,288元│                │
│    │      │                    │                    │  及法定遲延利息  │                │
│    │      │                    │                    │自96年1 月1日起 │                │
│    │      │                    │                    │  至清償日止，按月│                │
│    │      │                    │                    │  給付原告312元。 │                │
│    │      │                    │                    │                  │                │
│    │      ├──────────┼──────────┤                  │                │
│    │      │Ｍ：面積5 平方公尺│Ｍ：鋼架範圍外之水泥│                  │                │
│    │      │    自二樓樓地板向│    平台已經原告交由│                  │                │
│    │      │      外加蓋之與系爭│    建設公司搭建水泥│                  │                │
│    │      │      913 地號土地相│    圍牆基座、水溝、│                  │                │
│    │      │      連之水泥平台  │    庭院基座等建物；│                  │                │
│    │      │（註：附圖雖標示記載│    鋼架範圍內之水泥│                  │                │
│    │      │「二層不銹鋼架」，惟│    平台揚台，仍由被│                  │                │
│    │      │依現場勘驗及卷附照片│    告占用。        │                  │                │
│    │      │、參酌Ｏ、Ｑ之鐵窗位│                    │                  │                │
│    │      │置，該處亦為增建之水│                    │                  │                │
│    │      │泥平台之一部分，惟部│                    │                  │                │
│    │      │分以鋼架鐵窗搭建成為│                    │                  │                │
│    │      │類似鋼架陽台空間，而│                    │                  │                │
│    │      │部分仍屬水泥平台，爰│                    │                  │                │
│    │      │改以水泥平台稱之）  │                    │                  │                │
│    │      ├──────────┼──────────┤                  │                │
│    │      │Ｎ：面積1.54平方公│Ｎ：未拆除          │                  │                │
│    │      │      尺            │                    │                  │                │
│    │      │    坐落在系爭913 │                    │                  │                │
│    │      │      地號土地之三樓│                    │                  │                │
│    │      │      屋尾建物部分  │                    │                  │                │
│    │      ├──────────┼──────────┤                  │                │
│    │      │Ｏ：面積1.80平方公│Ｏ：未拆除          │                  │                │
│    │      │      尺            │                    │                  │                │
│    │      │    三樓向外加蓋之│                    │                  │                │
│    │      │      不鏽鋼鐵窗    │                    │                  │                │
│    │      ├──────────┼──────────┤                  │                │
│    │      │Ｐ：面積1.54平方公│Ｐ：未拆除          │                  │                │
│    │      │      尺            │                    │                  │                │
│    │      │    坐落在系爭91 3│                    │                  │                │
│    │      │      地號土地之四樓│                    │                  │                │
│    │      │      屋尾建物部分  │                    │                  │                │
│    │      ├──────────┼──────────┤                  │                │
│    │      │Ｑ：面積1.8 平方公│Ｑ：未拆除          │                  │                │
│    │      │      尺            │                    │                  │                │
│    │      │    四樓向外加蓋之│                    │                  │                │
│    │      │      不鏽鋼鐵窗    │                    │                  │                │
│    │      ├──────────┼──────────┤                  │                │
│    │      │註：地政機關無法測│註：未拆除          │                  │                │
│    │      │      繪部分        │                    │                  │                │
│    │      │    面積1.54平方公│                    │                  │                │
│    │      │      尺坐落在系爭│                    │                  │                │
│    │      │      913 地號土地之│                    │                  │                │
│    │      │      一樓屋尾建物部│                    │                  │                │
│    │      │      分，面積與Ｌ、│                    │                  │                │
│    │      │      Ｎ、Ｐ之垂直投│                    │                  │                │
│    │      │      影相當        │                    │                  │                │
├──┼───┼──────────┼──────────┼─────────┼────────┤
│ 五 │庚 ○ │Ｒ：面積15.47 平方│Ｒ：水泥平台已經原告│見編號二          │見編號二        │
│    │（系爭│      公尺          │    交由建設公司搭建│                  │                │
│    │359 號│    自二樓樓地板向│    水泥圍牆基座、水│                  │                │
│    │房屋／│      外加蓋之與系爭│    溝、庭院基座等建│                  │                │
│    │系爭92│      913 地號土地相│    物              │                  │                │
│    │8 地號│      連之水泥平台  │                    │                  │                │
│    │土地所│                    │                    │                  │                │
│    │有人）├──────────┼──────────┤                  │                │
│    │      │Ｓ：面積3.57平方公│Ｓ：未拆除          │                  │                │
│    │      │      尺            │                    │                  │                │
│    │      │    三樓向外加蓋之│                    │                  │                │
│    │      │      不鏽鋼鐵窗    │                    │                  │                │
│    │      ├──────────┼──────────┤                  │                │
│    │      │Ｔ：面積3.57平方公│Ｔ：未拆除          │                  │                │
│    │      │      尺            │                    │                  │                │
│    │      │    四樓向外加蓋之│                    │                  │                │
│    │      │      不銹鋼鐵窗    │                    │                  │                │
└──┴───┴──────────┴──────────┴─────────┴────────┘


司法院資訊處製作；財團法人民間司法改革基金會備份。
